【裁判字號】    85,台上,5595
【裁判日期】    851128
【裁判案由】    過失致人於死
【裁判全文】
最高法院刑事判決                              八十五年度台上字第五五九五號
    上 訴 人  甲○○○
右上訴人因過失致人於死案件，不服台灣高等法院高雄分院中華民國八十五年一月十
六日第二審判決（八十四年度交上訴字第八八號，起訴案號：台灣高雄地方法院檢察
署八十三年度偵字第二二五三八號），提起上訴，本院判決如左：
    主  文
原判決撤銷，發回台灣高等法院高雄分院。
    理  由
本件原判決認定上訴人甲○○○未考領機車駕駛執照，仍率予騎乘000－0000
號輕機車，於民國八十三年三月十四日下午三時四十分許，在高雄市旗津區○○○路
二線道，與瑞竹街無號誌交岔路口，由東向西穿越中洲二路欲進入瑞竹街，本應注意
左右確無來車始行通過，當時日間自然光線，道路平直、柏油路面、無缺陷、無障礙
，復無不能注意之情形，竟疏未注意左右確無來車即貿然穿越，適被害人黃意昇駕駛
ＸＲ－七八二二號自用小客車附載洪惠娥、張麗真、吳秉昇，率以時速六、七十公里
沿中洲二路向北行駛至該交岔路口，見前方有不詳箱型小貨車減速暫停時（該小貨車
讓上訴人機車穿越道路），因箱型小貨車車身阻擋後方來車視線，被害人不知有機車
穿越道路，乃率行向左超車，突見上訴人駕機車穿越，慌亂間煞閃不及，於南下車道
撞上上訴人機車，續追撞西側（左前方）路旁電桿，造成洪惠娥、張麗真、吳秉昇各
受有擦傷等傷（均未據告訴），被害人則左胸肋骨骨折、胸腔內出血，經送醫延至同
日下午四時三十分死亡等情，因而撤銷第一審不當之判決，改判仍論處上訴人因過失
致人於死罪刑，固非無見。
惟查刑法上之過失犯，必須危害之發生，與行為人之欠缺注意，具有因果聯絡關係，
始能成立，至行為人之過失，與被害人自己之過失併合而為危害發生之原因時，雖不
能阻其犯罪責任，但僅被害人之過失為發生危害之獨立原因者，則行為人縱有過失
，與該項危害發生之因果關係，已失其聯絡，自難令負刑法上過失責任。原判決認定
上訴人有過失致人於死之犯行，無非係以上訴人未考領駕駛執照駕駛機車，於穿越道
路時疏未注意左右確無來車始可通過，即貿然穿越道路致肇事，被害人因而死亡為其
論據。然依據原判決所記載之前開事實，上訴人在中洲二路與瑞竹街無號誌交岔路口
由東向西穿越中洲二路欲進入瑞竹街時，在沿中洲二路向北行駛之車道上，已有一不
詳車號之箱型小貨車減速暫停讓上訴人之機車穿越道路，被害人所駕駛之自用小客車
係在該小貨車之後，快速率行向左超車才撞及上訴人之機車肇事等情，於理由內亦
明上訴人曾在路邊等待穿越道路，後於該箱型貨車暫停示意上訴人穿越道路時才穿越
等語。原判決既已記載認定上訴人先於路邊等待穿越中洲二路道路，且俟亦行至該處
之箱型小貨車暫停示意其穿越時才穿越，復又謂其疏未注意左右來車貿然穿越道路，
為行駛在該小貨車之後違規超速駕駛超車之被害人撞及，有過失責任，難謂無事實與
理由不相適合及理由相互矛盾之可議。又汽車行經交岔路口不得超車；車輛行至無號
誌之交岔路口，支線道車應暫停讓幹線道車先行，未劃分幹、支線或同為幹線道或支
線道者，轉彎車應暫停讓直行車先行，如同為直行車或轉彎車者，左方車應暫停讓右
方車先行。道路交通安全規則第一百零一條第一款、第一百零二條第二款定有明文。
按之卷附之汽車肇事現場圖（見相字卷第十四頁）肇事地點為中洲二路與瑞竹街交岔
路口，呈「 」 狀，無號誌。但對該二條道路何者為幹線﹖何者為支線﹖或皆為幹線
或皆為支線，仍有欠明瞭。因與案發當時上訴人與另一輛箱型貨車行至該交岔路口時
，何方車輛應注意讓他方車輛先行，上訴人於該箱型貨車暫停示意其先行時，即行穿
越中洲二路，是否適當，有無再注意其車後是否仍有車輛駛至及讓其超車先行之必要
等與判斷上訴人當時之行為有無過失責任之事項，至有相關，原審對此未再詳加調查
審認，遽認上訴人於穿越道路時，未注意被害人之車輛超速駛至，非適當之時機，應
負過失責任，難謂無應於審判期日調查之證據未予調查之可議。又依前開汽車肇事現
場圖所示，被害人之車輛撞及路邊之電線桿後，停於中洲二路南下慢車道，頭略西北
，尾略東南，遺留現場兩條剎車痕長左邊二○‧六公尺、右邊十二‧六公尺，由略東
南斜向略西北，即北上快車道斜向南下慢車道。上訴人之機車倒於其右後之行車分向
線上，頭南尾北，距南下路面邊線前輪三‧二公尺、後輪三‧二公尺等情以觀，再參
酌上訴人於警訊中供稱：「我當時停在路旁看是否有車子要經過，我發現沒有來車，
我就騎過對街，快要到對街時就有一部車把我撞倒。」（見相字卷第三頁），證人陳
進證稱：「發生車禍前有看到她（上訴人）要進入瑞竹街，我要出來，我發現時她
已經快到瑞竹街，看到被一輛車子撞到機車後部，前面有一部紅色箱型車，小客車超
車時進入來車道，才撞上機車後面。」（原審卷第三十六頁），吳秉昇證稱：「當時
速度普通，要超車，車子超過中心線，前面車子是紅色箱型車，視線不能看到正前方
，超過箱型車時，摩托車突然衝出來，只感覺到我的車子緊急剎車，沒感覺撞到摩托
車，只感覺撞到電線桿。」「（警訊時說車速六、七十公里）是的。」（見原審卷第
六十三頁）各等語。如果無誤，車禍當時是否為被害人駕車未注意車前狀況，在不得
超車之交岔路口違規超速超車，而撞及已受前車示意禮讓穿越道路，且已行至中間分
線道之上訴人，因煞車不及再撞及路旁之電線桿所致，即待查明澄清。類此情節，則
被害人之死亡，究係其未注意車前狀況，在交岔路口違規超速超車肇事之獨立原因所
造成，抑或是上訴人無照駕駛機車穿越道路時機不當所引起，或為競合發生危害之原
因，即非無疑義，因與判斷上訴人之行為是否有過失及如有過失，與被害人之死亡是
否有因果關係，至有相關，原審對此未再詳加調查審酌，即認上訴人之過失行為與被
害人之死亡有因果關係，亦嫌速斷。上訴意旨指摘原判決不當，尚非無理由，應認有
撤銷發回之原因。又本件雖屬刑事訴訟法第三百七十六條第一款所列之案件，惟於修
正刑事訴訟法施行前，原得上訴於第三審法院，且已繫屬於法院，依刑事訴訟法施行
法第五條第一項規定，仍應依施行前之法定程序終結之，附此明。
據上論結，應依刑事訴訟法第三百九十七條、第四百零一條，判決如主文。
中      華      民      國    八十五    年     十一     月    二十八    日
                              最高法院刑事第七庭
                                  審判長法官  董  明  霈
                                        法官  丁  錦  清
                                        法官  楊  商  江
                                        法官  賴  忠  星
                                        法官  林  茂  雄
      右正本證明與原本無異
                                              書  記  官
中      華      民      國    八十五    年      十二    月      七      日


司法院資訊處製作；財團法人民間司法改革基金會備份。
